【裁判字號】    92,上訴,1913
【裁判日期】    921125
【裁判案由】    違反著作權法等
【裁判全文】
臺灣高等法院高雄分院刑事判決                  九十二年度上訴字第一九一三號
    上訴人
   即自訴人     丁○○
    代理人      林敏澤    律師
                李亭亭    律師
    被  告      丙○○○
                即雙日文化事業無限公司
    被  告      甲○○
    被  告      乙○○
   共同選任
   辯 護 人     郭清寶
右上訴人因被告違反著作權法案件，不服臺灣高雄地方法院九十二年度自字第二三三
號中華民國九十二年九月九日第一審判決，提起上訴，本院判決如左：
      主  文
原判決關於違反著作權法部分（即丙○○○即雙日文化事業無限公司、甲○○、乙○○被訴修正前著作權法第一百零一條第一項、第九十三條第一款侵害著作人格權罪、
第九十三條第三款、八十七條第一款以侵害著作人名譽之方法利用著作罪部分，甲○○、乙○○被訴修正前著作權法第九十三條第三款、八十七條第二款侵害他人著作權
罪、第九十六條利用他人著作不明示出處罪、第九十四條之擅自以重製之方法侵害他
人著作財產權為常業罪及擅自以編輯之方法侵害他人之著作財產權為常業罪部分及丙○○○即雙日文化事業無限公司被訴修正前著作權法第一百零一條第一項、第九十三
條第三款、八十七條第二款侵害他人著作權罪、第九十六條利用他人著作不明示出處
罪、第九十四條之擅自以重製之方法侵害他人著作財產權為常業罪及擅自以編輯之方
法侵害他人之著作財產權為常業罪部分）撤銷，發回台灣高雄地方法院。
其他部分（即加重誹謗部分）上訴駁回。
      理  由
一、自訴意旨略以：被告甲○○係台北市○○○路○段一八二號九樓被告丙○○○即
    雙日文化事業無限公司、丙○○○之負責人，被告乙○○係該書局音樂主編，彼
    等明知臺灣歌謠「天頂的星」，係由自訴人所創作，並獲得九十一年度金曲獎，
    及九十年度被指定為全國國中合唱比賽指定曲，詎於九十一年三月二十三日在高
    雄市國群飯店舉辦「九十年度高中音樂教學研習會」時，被告等人竟意圖散布於
    眾，公然在全場數十名教師之教學研習會場中，指摘宣稱：「『天頂的星』係外
    國人創作之外國歌曲，自訴人丁○○係抄襲外國人的音樂作品。」等語，將足以
    毀損自訴人名譽之事項，指摘散布於眾，嚴重污衊、貶損自訴人之名譽與信用。
    又被告丙○○○即雙日文化事業無限公司、甲○○、乙○○並在研習會場散發丙○○○即雙日文化事業無限公司於九十年十二月出版之「高中音樂教科書第二冊
    」，該教科書第九十三頁至第九十六頁收錄臺灣歌謠「天頂的星」，並未徵得自
    訴人同意，即大量擅自重製出版，並將作曲者欄位標載唯一外國人名字「馬卡斐
    利」（ＥｄｇａｒｄｏＬＭａｃａｐｉｌｉ），作詞者更偽填為「譯詞者不詳」
    ，足徵被告丙○○○即雙日文化事業無限公司、被告甲○○、乙○○間，有誹謗
    之犯意聯絡與行為分擔。又被告丙○○○即雙日文化事業無限公司、甲○○、乙○○等人於九十年四月間兩度未通知亦未徵得告訴人同意，亦未取得教育行政機
    關審定，即擅自重製、編輯使用自訴人創作之臺灣歌謠「天頂的星」分別編輯入
    其大量重製販售之出版品即高中職音樂教科書中，在各地經銷門市公開銷售交付
    予不特定人，且侵害自訴人之著作人格權。因認被告丙○○○即雙日文化事業無
    限公司、甲○○、乙○○涉有刑法第三百十條第二項之共同加重誹謗罪嫌，及涉
    有修正前著作權法第九十三條第一款侵害著作人格權罪、同條第三款侵害他人著
    作權罪嫌、第九十六條利用他人著作不明示出處罪嫌、第九十四條之擅自以重製
    之方法侵害他人著作財產權為常業罪嫌及擅自以編輯之方法侵害他人之著作財產
    權為常業罪嫌。
二、自訴人認被告丙○○○即雙日文化事業無限公司、被告甲○○、被告乙○○涉有
    加重誹謗罪嫌及違反著作權法罪嫌，係以右揭誹謗及違反著作權法之事實，有証
    人丁亦真為証，並有丙○○○即雙日文化事業無限公司於九十年十二月出版之高
    中音樂教科書第二冊第九十頁至第九十三頁影本、職校音樂第一冊第二百頁至第
    二百零三頁影本、甲○○於九十一年七月四日之來函、面額新臺幣（下同）八千
    元之支票、九十年十二月出版之「高中音樂教科書第二冊」、甲○○於九十一年
    十月四日之來函可稽等語，為其論據。
三、誹謗部分（即上訴駁回部分）：
（一）被告丙○○○即雙日文化事業無限公司自訴不受理部分：
      按起訴之程序違背規定者，應諭知不受理之判決。刑事訴訟法第三百零三條第
      一款定有明文。此一規定依刑事訴訟法第三百四十三條規定，於自訴程序亦準
      用之。又按法人為刑事被告，除有明文規定外，在實體法上不認其有犯罪能力
      ，在程序法上不認其有當事人能力，故以法人為被告而起訴，其程序即屬違背
      規定，應依刑事訴訟法第二百九十五條第一款（舊）為不受理之判決，與案件
      不得提起自訴而提起之情形迥異，不容相混。最高法院著有五十四年台上字第
      一八九四號判例可資參照。被告丙○○○即雙日文化事業無限公司並非刑法誹
      謗罪之犯罪主體，自訴人就被告丙○○○即雙日文化事業無限公司涉嫌刑法第
      三百十條第二項之加重誹謗罪犯行提起自訴，惟此一刑罰規定並無法人適用之
      特別規定，難認被告丙○○○即雙日文化事業無限公司就此部分在程序法上有
      當事人能力，依前開法律規定及判例要旨，自應就此部分諭知不受理判決。
（二）被告甲○○、乙○○無罪部分：
      訊據被告甲○○、乙○○堅詞否認誹謗，被告乙○○辯稱：我有去參加研習會
      ，但沒有說丁○○是抄別人的等語；被告甲○○辯稱：我沒有參加研習會，沒
      有誹謗等語。經查：自訴人丁○○於九十一年十一月四日向臺灣高雄地方法院
      檢察署提出告訴時所聲請傳喚之證人丁亦真於檢察官訊問時陳稱：「我是於上
      課完，在同一會場，會員食用丙○○○提供餐點，乙○○與我們一起用餐，當
      天我們教材是高中音樂課本，我就拿該課本去問她「天頂的星」有無寫錯詞曲
      創作人，我說這是丁○○的作品，她回答說這曲子她在國外很早就聽過，應該
      不是丁○○的作品，我問他確定嗎？她說應該是，她就跟她旁邊的人討論這曲
      子的事，我就走了」、「（檢察官問：有無聽到乙○○說丁○○抄襲他人作品
      ？）我沒有聽見她說，但我有問他是否是鄭老師抄襲，她的表情給我感覺就好
      像告訴我，我說的是對的。」等語（詳見九十二年度偵字第六七六七號卷第三
      八頁），縱證人上開證言屬實，被告乙○○當時是與丁亦真討論「天頂的星」
      是何人之作品，並未講丁○○抄襲，應無誹謗之意，又僅單純陳述「天頂的星
      」並非自訴人丁○○之創作，並未明講丁○○抄襲，應未涉及任何貶損自訴人
      丁○○社會上評價之言論，自訴人之名譽並不因被告乙○○之前述討論性之陳
      述而生任何毀損，且證人丁亦真並未聽聞被告等人有何指摘或傳述足以毀損自
      訴人之事，僅係自行揣測被告乙○○之表情而推測被告乙○○係指「天頂的星
      」是自訴人抄襲而來，不能依推測認定被告乙○○確有誹謗自訴人丁○○名譽
      之行為。又就自訴人於自訴狀所載之事實內容觀之，被告甲○○並未於九十一
      年三月二十三日在高雄市國群飯店之研習會中指摘傳述自訴人係抄襲他人作品
      等不實言論，且被告乙○○並無誹謗之意已如前述，被告甲○○不在場自無與
      之共犯可言，此外自訴人亦未提出其他確切證據足資證明被告甲○○、乙○○
      有何刑法第三百十條第二項加重誹謗罪犯行，此部分被告甲○○、乙○○犯罪
      均屬不能證明。
（三）原審以被告丙○○○即雙日文化事業無限公司並非刑法誹謗罪之犯罪主體，認
      此部分自訴不合法，此部分依法諭知自訴不受理之判決；又以不能証明被告甲○○、乙○○犯誹謗罪，此部分依法諭知無罪，核均無不合，自訴人丁○○上
      訴指摘原判決此部分不當，為無理由，此部分應予駁回。
四、違反著作權法部分（即撤銷發回部分）：
（一）按數同級法院管轄之案件相牽連者，得合併由其中一法院管轄，刑事訴訟法第
      六條第一項定有明文；又一人犯數罪者，為相牽連之案件，同法第七條第一款
      亦著有規定。故一人犯數罪者，為相牽連案件，得合併由其中一法院管轄。
（二）本件被告丙○○○即雙日文化事業無限公司、被告甲○○、被告乙○○均被訴
      誹謗及違反著作權法，均為一人被訴犯數罪之情形，原審台灣高雄地方法院對
      誹謗部分既有管轄權，依前述一人犯數罪者，為相牽連案件，得合併由其中一
      法院管轄之規定，原審法院對被告等被訴之違反著作權法部分亦似有管轄權，
      原審就侵害他人著作權罪及常業罪等部分諭知管轄錯誤，非無研究餘地。又免
      訴之判決，是屬實體判決，而管轄錯誤之判決，是屬程序判決，同樣違反著作
      權法，原審一部分做屬實體之免訴判決，一部分又做管轄錯誤之程序判決，亦
      有矛盾。
（三）原審就違反著作權法部分，一部分做屬實體之免訴判決，一部分做管轄錯誤之
      程序判決，尚有矛盾，自訴人丁○○上訴指摘原判決此部分不當，為有理由，
      爰由本院將違反著作權法部分之原判決撤銷，並顧及被告等人之審級利益計，
      發回原審法院更為審理。
據上論結，應依刑事訴訟法第三百六十八條、第三百六十九條第一項後段，判決如主
文。
中      華      民      國    九十二    年     十一     月    二十五    日
                              臺灣高等法院高雄分院刑事第九庭
                                  審判長法官  張明松
                                        法官  任森銓
                                        法官  張盛喜
右正本證明與原本無異。
誹謗部分不得上訴。
違反著作權法部分，如不服本判決應於收受本判決後十日內向本院提出上訴書狀，其
未述上訴理由者，並得於提起上訴後十日內向本院補提理由書狀（均須按他造當事
人之人數附繕本)「切勿逕送上級法院」。
                                      書記官  楊茱宜
中      華      民      國    九十二    年     十一     月    二十五    日


司法院資訊處製作；財團法人民間司法改革基金會備份。
